---
title: "Estudo 2"
author: "Jonatan Almeida e Helbert Paulino"
date: "2023-10-25"
output:
  pdf_document:
    fig_caption: yes
  html_document:
    df_print: paged
---

```{r setup,results='hide',warning=FALSE,echo=FALSE,eval=FALSE}
# A few initial definitions just to make sure all required packages are installed. Change as needed.
# NOTE: It may echo some weird messages to the PDF on the first compile (package installation messages). Run twice and the problem will (hopefully) go away.
if (!require(ggplot2, quietly = TRUE)){ 
      install.packages("ggplot2")
      }
```

```{r eval=FALSE, message=FALSE, warning=FALSE, include=FALSE, results='hide'}
install.packages("devtools")                    # you only have to install it once
library(devtools)
install_github("rstudio/rmarkdown")             # you only have to install it once
library(rmarkdown)
render("Estudo_2.Rmd","pdf_document")    # this renders the pdf
```

## Resumo

Este estudo de caso tem por objetivo realizar comparações estatísticas entre os dados coletados de ações na bolsa de valores e determinar quais delas irão produzir melhor retornos financeiros para um investidor, que deseja investir todo o seu montante em uma dessas ações. Dessa forma, torna-se crucial determinar qual ação ofecere maior variação positiva no preço e, para isso, analisaremos o histórico delas.

## Análise exploratória dos dados

Os dados que analisaremos consistem no conjunto de fechamento de preços de cinco ações nos últimos 36 meses. Com isso, através do seu histórico, podemos analisar o desempenho de diferentes companhias, observando a condição de independência dos dados. Conforme a tabela obtida, a primeira linha é referente ao período mais atual (ou seja, a variação de preço desse mês para o anterior) até a última linha. Contudo, antes de realizar alguns testes estatísticos, vale a pena analisar graficamente os preços em nessas ações a fim de se obter uma consciência situacional de cada uma. Podendo avaliar um balanço financeiro e postular sobre quais seriam mais rentáveis, de forma hipotética. Para isso, vamos plotar para cada companhia o histórico das ações. Antes, para a plotagem temporal, torna-se necessário reordenar a tabela antes de fazer a plotagem. As figuras a seguir ilustram o processo para cada grupo de ações.

```{r loaddata, include=FALSE}
groupB = read.csv('data/DadosAcoesGrupoB.csv',header=FALSE)

# Inverte o gráfico, pois a ordem é do mais novo para o mais antigo
revB <- groupB[dim(groupB)[1]:1,]
rownames(revB) <- seq_len(nrow(revB))
```

```{r variation, echo=FALSE}

# Get the variation between months
groupValue <- function(group){
  returns <- matrix(0, length(group$V1)-1, ncol(group))
  for (g in 1:nrow(group)-1) {
    for(i in 1:5){
      #returns[g, i] = (group[g+1, i] - group[g, i])
      returns[g, i] = (group[g+1, i] - group[g, i]) / group[g, i]
    }
  }
  return (returns)
}

varB = groupValue(revB)
returns <-data.frame(varB)
returns <-stack(returns)
```

```{r plotData, echo=FALSE}
plotVar <- function(group, lowLim, uppLim, title, ylabel){
  plot(group[,1], ylim=range(lowLim, uppLim), xlab="Período (Meses)", ylab=ylabel, type="l", col='red', main=title)
  par(new=TRUE)
  plot(group[,2], ylim=range(lowLim, uppLim), xlab="Período (Meses)", ylab=ylabel, type="l", col='yellow', main=title)
  par(new=TRUE)
  plot(group[,3], ylim=range(lowLim, uppLim), xlab="Período (Meses)", ylab=ylabel, type="l", col='green', main=title)
  par(new=TRUE)
  plot(group[,4], ylim=range(lowLim, uppLim), xlab="Período (Meses)", ylab=ylabel, type="l", col='blue', main=title)
  par(new=TRUE)
  plot(group[,5], ylim=range(lowLim, uppLim), xlab="Período (Meses)", ylab=ylabel, type="l", col='purple', main=title)
}

plotVar(revB, 5, 45, "Historico da ação", "Preço")
plotVar(100*varB, -3, 5, "Variação mensal", "Preço (%)" )
```

Pode-se observar em uma primeira análise que a ação 4 (representado pela linha azul) apresenta maior indicativo de valorização, bem como é a que apresenta melhor variação percentual mensal. As ações em amarelo e roxo apresentam também tendência de crescimento, enquanto as ações em verde e vermelho demonstram tendência de queda. Isso, no entanto, precisa ser avaliado com outras técnicas para inferir sobre a variação ao longo dos meses, o que será objeto de investigação nos testes de hipóteses.

## Análise Estatística

Para poder classificar e determinar qualis ações seriam as melhores a serem investidas (e se vale a pena investir nelas), temos que definir as hipóteses do experimento. Ao analisarmos as amostras, tendo em vista que são pertencentes a diferentes companhias, que, teoricamente, não possuem relação de dependência explícita, então podemos assumir que os dados são independentes (ou seja, iid). Além disso, tendo em vista que temos um N > 30, variância e média finitas, então podemos usar do TCL (Teorema Centra do Limite) para inferir que as médias seguirão uma distribuição normal.

Se considerarmos o modelo estatístico baseado nos efeitos para cada nível, dado por:

$$ {y_i}_j = \mu + \tau_i + {\epsilon_i}_j$$
em que i = 1,...,a (número de níveis) e j = 1,...,n (número de observações). Em que $\mu$ é a média global, $\tau_i$ é o efeito do nível i e ${\epsilon_i}_j$ é o resíduo. 

Dessa forma, a pergunta de interesse nos leva a definir os seguintes testes de hipoteses:

$$\begin{cases} H_0: \tau_{i} = 0, \forall i \in [1,a] \\H_1: \exists\tau_{i} \neq 0\end{cases}$$
Ou seja, dentro de um determinado valor de tolerância, os efeitos dos níveis são nulos ou para algum dos níveis ele varia de forma significativa? Para avaliar isso, utilizaremos o box plot para observarmos a variabilidade para cada nível, bem como eventuais assimetrias. Para garantir confiabilidade em nosso teste, será definido um $\alpha = 0.05$.

```{r boxPlot, echo=FALSE}
#Box plot
library(ggplot2)
ggplot(returns, aes(x = ind, y = values, fill = ind)) + geom_boxplot() + geom_point()
```
Como pode-se observar, as medianas das ações em amarelo, azul e roxo, são superiores a 0, o que demonstra que essas ações apresentam potencial de valorização. Além disso, o quartil inferior das ações em azul e roxo mostram essas ações apresentaram, no período avaliado, maior valorização. Podemos avaliar, também, com o teste ANOVA, a relação entre os efeitos e as hipóteses levantas.

```{r anovaTest, echo=FALSE}
#Hipotese nula anova
my.model <- aov(values ~ ind, data = returns)
summary.aov(my.model)
```

Nesse teste, obtemos o p-valor de 1.2x10^-15, que é significativamente menos que um $\alpha$ ($p-valor < 0.05$). Nesse caso, há pelo menos um dos níveis em que temos um efeito significativamente maior que 0. Contudo, vale a pena checar se as premissas adotadas (independência e normalidade) foram atendidas. Para isso, aplicaremos o teste de Shapiro-Wilk com $\alpha=0.05$.

```{r normalTest, echo=FALSE}
#Premissa da normalidade comprovada
shapiro.test(my.model$residuals)
```
Segundo o teste Shapiro-Wilk, obtemos um valor de p-valor superior a um $\alpha=0.05$, porém este valor não é muito menor que nosso $\alpha$. Então vamos analisar gáficamente.

```{r histResiduals, echo=FALSE}
#Teste
library(car)
qqPlot(my.model$residuals, ylab="data", pch = 16, lwd = 3, cex = 1, las = 1)
hist(my.model$residuals)
```
Observado o QQPlot, observa-se indicios de normalidade nos residuos do modelo. Quando olhamos o histograma dos residuos, notamos também uma similaridade com a distribuição normal. Portanto, vamos considerar normalidade nos dados.

Um teste importante é o teste de homoscedasticidade, que diz basicamente, onde temos como hipotese nula que as variancias são homogeneas. Para isso utilizaremos o teste de Fligner com $\alpha=0.05$.

```{r homoscedasticity, echo=FALSE}
#premissa da homoscedasticidade
fligner.test(values ~ ind, data = returns)
plot(x = my.model$fitted.values, y = my.model$residuals)
```
Com um $p-valor>\alpha$, temos como resultado da homoscedasticidade, a não rejeição da hipotese nula, ou seja, os dados possuem variancias homogeneas.

Com toda essa analise realizada, podemos agora realizar uma comparação estatistica de cada ação para dizer realmente qual é a melhor ação para investir. Para isso utilizaremos uma abordagem denominade de "Todos contra todos" atraves do metodo de Tukey, que possui é conhecido como Abordagem de Diferença Significativa Honesta. Para isso sera escolhido um $\alpha=0,05$, ou seja, um nivel de 0,95 para o teste.

```{r tukeyTest, echo=FALSE}
#Teste de Tukey (todos contra todos) dizendo qual é a melhor ação
library(multcomp)
mc1 <- glht(my.model, linfct = mcp(ind = "Tukey"))
mc1_CI <- confint(mc1, level = 0.95)
mc1_CI
```

```{r plot2, echo=FALSE}
plot(mc1_CI)
```
Podemos observar claramente no resultado gráfico que a ação X4 obteve um melhor resultado em relação as demais. Seguido da ação 5, que também teve um resultado muito bom. Quando olhamos para o BoxPlot, observamos exatamente este comportamento.

### Determinação do poder de teste

xxx

```{r echo=FALSE}
#power.t.test(21,delta=5,sd=sdMaleIMC2016, sig.level=0.05, type="two.sample", alternative="two.sided")
```

### Atividades específicas

Ambos os autores realizaram a avaliação dos dados estatísticos, pesquisaram sobre a ferramenta utilizada para os cálculos, realizaram correções nos trabalhos, implementações em R e sugestão de testes.

### Conclusões

Concluimos que existe sim uma ação melhor para investimento. A ação 4 obteve o melhor resultado no teste "Todos contra Todos". A ação 5 também obteve um resultado interessante, porém analistando o BoxPlot é uma ação que possui uma variabilidade maior que a 4. Logo, com um resultado maior e uma variabilidade menor, a ação com melhor retorno é a 4.